臺灣臺東地方法院民事判決　八十八年度國字第八號
　　原　　　告　乙○○
　　　　　　　　甲○○○
　　共　　　同
　　訴訟代理人　應明銓律師
　　被　　　告　臺灣泰源技能訓練所
　　法定代理人　丁○○
　　訴訟代理人　蘇建榮律師
　　複代理人　　邱聰安律師
右當事人間請求國家賠償事件，本院於民國九十三年十二月二十三日言詞辯論終結，
判決如下：
    主      文
被告應給付原告甲○○○新臺幣壹佰拾壹萬肆仟零玖拾元，及自民國八十八年八
月二十六日起至清償日止，按週年利率百分之五計算之利息。
原告其餘之訴駁回。
訴訟費用由被告負擔十分之一，由原告乙○○負擔十分之五，餘由原告甲○○○負擔
。
本判決原告甲○○○勝訴部分於原告甲○○○以新臺幣肆拾萬元為被告供擔保後，得
假執行。但被告以新臺幣壹佰拾壹萬肆仟零玖拾元為原告甲○○○預供擔保，得
免為假執行。
原告其餘假執行之聲請駁回。
    事      實
甲、原告方面：
　  一、聲明：求為判決，被告應賠償原告乙○○新臺幣（下同）五百一十二萬九千
              八百五十四元，賠償原告甲○○○五百四十萬六千二百九十三元，及
              自起訴狀繕本送達至被告翌日起至清償日止，按週年利率百分之五計
              算之利息，並願提供擔保，請准宣告假執行。
    二、陳述：
        （一）原告之子劉金銓於民國（下同）七十八年間因竊盜及盜匪等罪，由臺
              灣宜蘭地方法院判處有期徒刑八年六月及保安處分三年，並解送至臺
              灣泰源技能訓練所（以下簡稱：被告機關）服刑。惟劉金銓卻突然於
              八十六年八月三十一日晚間猝死，而被告機關人員告知原告等劉金銓
              之死因多次說辭不同，後經法醫驗屍後發現，劉金銓全身瘀血、左大
              腿骨折嚴重、四肢有多處明顯擦、挫傷痕，後腦部也受傷、且造成顱
              內出血。本件所涉刑事案件計有，被告機關所屬之管理員林志昌、張
              泳芳、陳信男、林勝勇、賴建安、蔡添文、鄭錦治凌虐劉金銓行為，
              與在被告機關內受刑人陳志民、周文華對劉金銓之傷害致死行為。被
              告機關管理人員對劉金銓之凌虐犯行，自屬於國家賠償法第二條第二
              項前段公務員於執行職務行使公權力時，因故意不法侵害劉金銓生命
              權之行為，被告機關基於國家法第二條第二項前段之規定，自應就劉
              金銓之死亡，負起國家賠償責任。
        （二）劉金銓致死之原因，可能有部分係因與被告機關受刑人打架所導致。
              惟被告機關本身就監獄受刑人之管理、監獄內秩序之維持，以及避免
              受刑人之間發生打架、鬥毆等諸多事項中，豈無責任？就此部分，被
              告機關之管理員顯然無採取必要之防護措施以避免受刑人之間相互鬥
              毆，已違反監獄行刑法第二十一條「監獄不論晝夜，均應嚴密戒護：
              ：。」之規定。另按照被告機關之說法，劉金銓在與受刑人打架後即
              產生絕食現象，而依監獄行刑法第五十九條規定：「拒絕飲食經勸告
              不飲食而有生命之危險者，得由醫師施以強制營養」，然被告機關有
              否對於劉金銓採取強制灌食？或由醫生對其施以強制營養之措施？況
              如果被告機關人員善盡職責，難道不會知悉劉金銓之傷勢？在此情況
              下，被告機關管理人員顯然有違反監獄行刑法第二十一條及第五十九
              條等相關規定所賦與之積極作為義務，已構成國家賠償法第二條第二
              項後段之「怠於執行職務」之行為，因此致劉金銓之權利受有損害，
              被告機關自應負起國家賠償責任。
        （三）原告請求國家賠償之金額，茲依據民法第一百九十二條、第一百九十
              四條規定，予以分別計算如下：
              １、殯葬費用部分：殯葬費用由原告甲○○○支出共計二十三萬六千
                  九百元。
              ２、扶養費用部分：
                  (1)原告乙○○、甲○○○為劉金銓之父母。而劉金銓，五十一年
                    四月十三日生，八十六年八月三十一日死亡，死亡時三十五足
                    歲，已有養贍父母之能力。而因劉金銓於監獄中服刑，自七十
                    八年十一月三日被解送至被告機關服刑起算（服刑期間為八年
                    六個月），預計至八十七年五月三日服刑期滿。是故，劉金銓
                    應自八十七年五月四日起有履行對原告乙○○、甲○○○之扶
                    養義務。
                  (2)原告乙○○，二十年三月二十一日生，自劉金銓服刑期滿之次
                    日（即八十七年五月四日）起算，為六十七歲，依據臺灣地區
                    居民平均餘命表所示，尚有十四年壽命，則按劉金銓死亡時三
                    十五歲，已有扶養能力，自其服刑期滿之次日起，即能開始履
                    行扶養義務，按每年扶養親屬寬減額七萬二千元計算，依霍夫
                    曼計算法扣除中間利息，所得請求扶養費損害賠償為七十七萬
                    九千一百二十四元。惟原告乙○○共有六名子女，而因劉金銓
                    死亡，致原告乙○○受扶養權利即損失六分之一，是以，原告
                    乙○○可請求六分之一之扶養費用為一十二萬九千八百五十四
                    元。
                  (3)原告甲○○○，二十七年一月二十五日生，自劉金銓服刑期滿
                    之次日（即八十七年五月四日）起算，為六十歲，依據臺灣地
                    區居民平均餘命表所示，尚有二十年壽命，則按劉金銓死亡時
                    三十五歲，已有扶養能力，自其服刑期滿之次日起，即能開始
                    履行扶養義務，按每年扶養親屬寬減額七萬二千元計算，依霍
                    夫曼計算法扣除中間利息，所得請求扶養費損害賠償為一百零
                    一萬六千三百五十七元。惟原告甲○○○共有六名子女，而因
                    劉金銓死亡，致原告甲○○○受扶養權利即損失六分之一，是
                    以，原告甲○○○可請求六分之一之扶養費用為一十六萬九千
                    三百九十三元。
                ３、精神慰撫金部分：
                　　劉金銓為原告乙○○、甲○○○之子，於被告機關服刑中，原
                    期許其能早日平安踏出監獄大門，與家人團聚，共享天倫之樂
                    ，惟因劉金銓之猝死，原告乙○○、甲○○○二人悲痛逾恆，
                    其所承受之精神上痛苦，實無以明狀！為此，爰就原告乙○○
                    及甲○○○部分，各請求被告機關給付精神慰撫金五百萬元。
                ４、以上合計：原告乙○○為五百一十二萬九千八百五十四元；原
                    告甲○○○為五百四十萬六千二百九十三元。
        （四）被告所提示之協議書，簽署時僅係表明該所所致之慰問金，並未表明
              係因履行其賠償責任所為之和解或基於國家賠償所為之協議。至於該
              協議上所謂「不追究任何責任」，並非要求原告乙○○放棄民事主張
              或請求。再者，原告甲○○○根本未參與或授權簽定系爭協議。
    三、證據：提出臺灣高等法院檢察署法醫中心鑑定書、臺灣臺東地方法院檢察署
        八十六年度偵字第三五０九號起訴書、本院八十七年度訴字第四三號刑事判
        決書、臺灣高等法院花蓮分院八十七年度上訴字第三七七號刑事判決書、收
        據、相驗屍體證明書、戶籍謄本、拒絕賠償書、臺灣高等法院花蓮分院八十
        八年度上更（一）字第八三號刑事判決書、臺灣高等法院花蓮分院八十八年
        度上訴字第一八二號刑事判決書、臺灣高等法院花蓮分院八十九年度上訴字
        第一一四號刑事判決書首頁、最高法院八十九年度臺上字第五四０九號刑事
        判決書首頁及第二頁、協議書草約（第一宗第二０五頁）、臺灣高等法院花
        蓮分院九十二年度附民字第一四號刑事附帶民事損害賠償事件準備程序筆錄
        （本審卷第二宗第一四九頁至第一五０頁）、臺灣高等法院花蓮分院九十年
        上更（一）字第八三號刑事部分筆錄（本審卷第二宗第七二頁至第八三頁）
        、刑事案件進展流程圖、除戶戶籍謄本、繼承系統表等件為證，並聲請訊問
        證人劉吉芳。
乙、被告方面：
    一、聲明：求為判決，駁回原告之訴，如受不利判決，請准供保免為假執行。
    二、陳述：
        （一）原告之子劉金銓雖在被告機關內死亡，然被告所屬公務人員，是否有
              因執行職務，而侵害原告之子之行為，固經檢察官提起公訴，惟尚有
              未判決碓定或判決無罪者，於此並不能認定本案有公務人員因故意、
              過失之侵害行為。況劉金銓死亡與被告所屬人員職務之行使，應不具
              有相當因果關係，原告請求國家賠償，應無理由。
        （二）劉金銓死亡後，被告機關即積極為之處理善後事宜，曾與原告達成協
              議且原告甲○○○亦在場，並約定殯葬部分，被告為之完成火化裝骨
              灰罐，交付原告，並達成爾後事宜由原告自行負責之條件。其他部分
              ，由被告機關給付新臺幣二百二十萬元之慰問金與原告，原告並表示
              「不追究任何責任」。據此，原告無論可否請求國家賠償，均已不得
              再向被告請求。
        （三）次按殯葬費部分，已由被告機關負責，雙方並達成協議在案，原告如
              何再行請求？且納骨塔及功德誦經非屬必要費用，原告據以請求，非
              有理由。
        （四）非財產上損害部分，以被害人與原告間之關係，每人五十萬元，已屬
              過高，請求五百萬元，殊非有理。惟被告已賠償原告二百二十萬元，
              除慰藉金外，已超出甚多，且既已協議，原告顯不得再為非分請求。
    三、證據：提出協議書、函文稿件、報告書、領據、臺灣高等法院檢察署檢察官
        執行指揮書、本院八十八年度訴字第一七０號刑事判決書、本院八十九年度
        訴更字第一號民事判決書等件為證，並聲請訊回證人丙○○。
丙、本院依職權向最高法院調閱蔡添文等淩虐人犯刑事卷宗（本審卷第二宗第六十四
    頁，已將該卷宗影印附卷），並向臺灣高等法院花蓮分院查明該案件進行情形及
    調閱刑事判決書（本審卷第二宗第二五九頁以下）、調閱周文華、蔡添文、鄭錦
    治全國前案紀錄表，及向臺灣臺東地方法院檢察署調閱九十一年度執他字第三五
    五號全偵、審及執行卷宗。
    理      由
壹、本件原告起訴主張，原告之子劉金銓於七十八年間因竊盜及盜匪等罪，由臺灣宜
    蘭地方法院判處有期徒刑八年六月及保安處分三年，並於同年十一月三日被解送
    至被告機關服刑。惟劉金銓卻突然於八十六年八月三十一日晚間猝死，經法醫驗
    屍後發現，劉金銓全身瘀血、左大腿骨折嚴重、四肢有多處明顯擦、挫傷痕，後
    腦部也受傷、且造成顱內出血。而本件所涉刑事案件計有，被告機關所屬之管理
    員林志昌、張泳芳、陳信男、林勝勇、賴建安、蔡添文、鄭錦治凌虐劉金銓行為
    ，與在被告機關內受刑人陳志民、周文華對劉金銓之傷害致死行為。被告機關管
    理人員對劉金銓之凌虐犯行，屬於國家賠償法第二條第二項前段規定，自應就劉
    金銓之死亡，負起國家賠償責任。劉金銓致死之原因，可能有部分係因與被告機
    關受刑人打架所導致，惟依監獄行刑法第二十一條、第五十九條等規定，被告機
    關本身就監獄受刑人之管理、監獄內秩序維持、受刑人之飲食等諸多事項，自有
    管理之責。但依被告機關之說法，劉金銓在與受刑人打架後即產生絕食現象，再
    就劉金銓所受之傷勢，被告機關人員應可知悉，被告機關管理人員顯然有違反上
    開等條文所賦與之積極作為義務，已構成國家賠償法第二條後段之「怠於執行職
    務」之行為，因此致劉金銓之權利受有損害，被告機關自應負起國家賠償責任。
    至於被告所提示之協議書，簽署時僅係表明該所所致之慰問金，並未表明係因履
    行其賠償責任所為之和解或基於國家賠償所為之協議。另該協議上所謂「不追究
    任何責任」，並非要求原告乙○○放棄民事主張或請求。再者，原告甲○○○根
    本未參與或授權簽訂系爭協議。茲原告請求國家賠償之金額，依據民法第一百九
    十二條、第一百九十四條規定，殯葬費用由原告甲○○○支出共計二十三萬六千
    九百元。原告乙○○、甲○○○為劉金銓之父母，以劉金銓服刑後原告平均餘命
    、按每年扶養親屬寬減額七萬二千元，依霍夫曼計算法扣除中間利息所得，再因
    原告有六名子女，只能請求六分之一而為計算，原告乙○○可請求扶養費用為一
    十二萬九千八百五十四元。原告甲○○○可請求扶養費用為一十六萬九千三百九
    十三元。精神慰撫金原告乙○○及甲○○○，各請求五百萬元。以上合計：原告
    乙○○為五百一十二萬九千八百五十四元；原告甲○○○為五百四十萬六千二百
    九十三元，為此，爰依國家賠償法第二條第二項規定，訴請判決如聲明等語。
貳、被告則以，劉金銓雖在被告機關內死亡，然被告所屬公務人員，是否有因執行職
    務，而侵害原告之子之行為，固經檢察官提起公訴，惟尚有未判決碓定或判決無
    罪者，於此並不能認定本案有公務人員因故意、過失之侵害行為。況劉金銓死亡
    與被告所屬人員職務之行使，應不具有相當因果關係，原告請求國家賠償，應無
    理由。劉金銓死亡後，被告機關即積極為之處理善後事宜，曾與原告達成協議且
    原告甲○○○亦在場，並約定殯葬部分，被告為之完成火化裝骨灰罐，交付原告
    ，並達成爾後事宜由原告自行負責之條件。其他部分，由被告機關給付新臺幣二
    百二十萬元之慰問金與原告，原告並表示「不追究任何責任」。據此，原告無論
    可否請求國家賠償，均已不得再向被告請求。殯葬費部分，有關納骨塔及功德誦
    經非屬必要費用。非財產上損害部分，以被害人與原告間之關係，每人五十萬元
    ，已屬過高，請求五百萬元，殊非有理等語，資為辯解。
參、本件原告乙○○、甲○○○為劉金銓之父母。劉金銓於七十八年間曾因竊盜及盜
    匪等罪，經臺灣宜蘭地方法院判處有期徒刑八年六月及保安處分三年，嗣經確定
    ，並於八十一年十一月三日解送至被告機關服刑。嗣於八十六年八月三十一日，
    劉金銓因故死亡。劉金銓死亡經驗斷後，係受有臉部挫傷、左顳部硬腦膜下血腫
    、左頂部大腦瘀腫、左大腦下瘀腫、左下腹後膜腔瘀血、右下腹後腹膜腔瘀血、
    胸前左第四肋骨骨折、右第二、三、四肋骨骨折、左大腿股骨骨頸骨折、右大腿
    內側挫傷二０×一０公分、左大腿外側挫傷二０×一五公分、雙足挫傷各五×五
    公分及四肢多處擦傷等之傷害。於八十六年九月四日，曾由以具領人即本件原告
    乙○○為名義，與被告代表人員沈煥然達成協議，並書立協議書一紙（本審卷第
    一宗第六十九頁）內載：「茲因本人之子劉金銓在貴所服刑，不幸死亡，其原因
    正由台東地檢署依法偵辦中，泰源技能訓練所基於道義立場，致慰問金二百二十
    萬元正，本人具領之下，深覺貴所至表誠意，因此，除司法偵辦由檢察官偵辦外
    ，今後對貴所無絲毫怨言，並對貴所不追究任何責任，惟恐口無憑，特立此據為
    證，此致臺灣泰源技能訓練所。」等語，原告乙○○業己具領前揭慰問金二百二
    十萬元等情，有戶籍謄本（本審卷第二宗第三０三頁、第一宗第五十頁）、相驗
    屍體証明書（本審卷第一宗第四十九頁）、解剖報告表、驗斷書（臺灣臺東地方
    法院檢察署八十六年度相字第二六二號相驗卷宗第一一０頁至一一三頁）、檢察
    官執行指揮書（本審卷第一宗第七十六頁）、協議書（本審卷第一宗第六十九頁
    ）等件在卷可稽，復為兩造所不爭，自堪信為真實。而本件經本院協議兩造簡化
    爭點，其協議後爭點如下：一、是否有原告主張公務員之國家賠償事實（即被告
    所屬人員有無於執行職務行使公權利時因故意或過失侵害劉金銓權利抑或怠於行
    使執行職務致劉金銓權利遭受侵害）？二、該國家賠償事實與劉金銓之死亡是否
    有相當因果關係？三、系爭協議書之效力為何？四、原告求償範圍中，其主張有
    關殯葬費及精神慰撫金之金額是否得當？（本審卷第二宗第三一九頁）依民事訴
    訟法第二百七十條之一第三項規定，兩造自應受其拘束，本院依此判斷如下：
    一、（一）訴外人林志昌係被告機關主任管理員、賴建安則為被告機關管理員，
              於八十六年八月二十七日晚間，訴外人即受刑人劉金銓與陳志民因鬥
              毆，經被告機關戒護科派員將其二人提帶至中央台製作談話筆錄，並
              認定劉金銓違規而將其上腳鐐（陳志民並未被上腳鐐）。林志昌、賴
              建安於同日晚間十一時許，戒護劉金銓與陳志民二人，由中央台回到
              該所義舍之舍房，途中林志昌、賴建安竟共同基於凌虐人犯犯意聯絡
              ，由林志昌授意，而由賴建安下令已上腳鐐之劉金銓及陳志民從該所
              孝舍大門中央走道起匍匐前進，並故意命其途中不得發出聲音，途經
              第二道門劉金銓因腳鐐發出聲音竟遭踢腳鐐。劉金銓及陳志民爬行穿
              越愛舍中央走道，再爬經義舍中央走道直至義舍後，林志昌、賴建安
              始令劉金銓及陳志民起立，計爬行約計三十公尺。上開被告機關所屬
              公務員林志昌、賴建安淩虐劉金銓之犯罪事實，經臺灣臺東地方法院
              檢察署檢察官提起公訴後，嗣由臺灣高等法院花蓮分院於九十一年五
              月十六日，以九十一年度重上更 (三)字第二四號刑事判決，認林志
              昌、賴建安共同有解送人犯職務之公務員，對於人犯施以凌虐，而各
              判處有期徒刑壹年，均緩刑參年，嗣經最高法院九十一年度台上字第
              五三九四號判決駁回上訴確定等情，業經本院向臺灣臺東地方法院檢
              察署調閱九十一年度執他字第三五五號全偵、審及執行卷宗查明屬實
              ，自堪信為真實。則由上情可見，被告機關人員林志昌、賴建安，確
              曾於八十六年八月二十七日晚間十一時許，在被告機關內凌虐劉金銓
              ，要無疑義。
        （二）再者，蔡添文、鄭錦治係被告機關管理員，臺灣臺東地方法院檢察署
              檢察官，曾以渠等二人分別涉犯刑法第一百二十六條第二項淩虐人犯
              致死罪嫌、同法條第一項淩虐人犯罪嫌，而以八十七年度偵字第二九
              七號案件對渠等二人起訴，迄致目前最近之事實審法院即臺灣高等法
              院花蓮分院於八十九年十一月二十一日，以八十九年度上訴字第一一
              四號刑事判決，認渠等二人於八十六年八月二十七日晚上十一時許，
              受刑人陳志民與劉金銓因鬥毆，經該所戒護科派員將二人提帶至中央
              臺製作談話筆錄。鄭錦治負責製作劉金銓之談話筆錄，於製作筆錄中
              竟基於凌虐人犯之犯意對人犯劉金銓大聲嚇責，並以手掌毆打劉金銓
              ，予以凌虐，翌日上午十時許，適由該所人犯管理員蔡添文值勤，為
              懲罰經常違反所規之受刑人劉金銓，而將已上有腳鐐之受刑人劉金銓
              帶出舍房，先命其做蛙跳、半蹲等消耗體力的處罰後，再將受刑人劉
              金銓帶進義二舍之大浴室內，令其在浴室脫衣洗澡，旋即以另一雜役
              （伍輝義）通知接電話為由隨之離去，將劉金銓交由在該所擔任雜役
              ，已事先知會而具有共同傷害犯意聯絡之受刑人周文華，周文華在蔡
              添文事先授意之情形下，即藉故與當時已上有腳鐐之受刑人劉金銓發
              生口角、爭吵，進而趁隙將本擬遵令洗澡而卸去身上衣物之受刑人劉
              金銓，施以暴力強按於地上，手持早已備妥之木條痛毆劉金銓身體多
              處，嗣受刑人劉金銓因在不意料間突遭所內之雜役周文華壓制、毆打
              ，遂即奮力掙扎、反抗，周文華則於劉金銓反抗時更施暴力，對於劉
              金銓之頭部、身體續予壓制並持用上開木板繼予毆擊，致使劉金銓當
              場受有臉部挫傷、左頸部硬腦膜下血腫、左頸部大腦瘀腫、左大腦下
              瘀腫、左下腹膜腔瘀血、胸前左第四肋骨骨折、右二、三、四肋骨骨
              折、右下腹膜腔淤血、左大腿股骨骨頸骨折、右大腿內側挫傷二０×
              一０公分、左大腿外側挫傷二０×一五公分、雙足挫傷各五×五公分
              及四肢多處擦傷等之傷害後，管理員蔡添文始跚跚來遲，進入浴室內
              ，令周文華停止毆打，並指示周文華將已遍體是傷之受刑人劉金銓送
              回義舍之舍房內，惟此時之劉金銓，因為在其原擬洗澡卸去衣物之際
              即突遭人毆打、傷害及於反抗時耗盡力氣，且頭部及身體多處亦均已
              受傷（腹部亦有外傷，內臟也可能受毆）、顱內出血，驚魂難定，食
              欲全無，三日未思進食，致漸引發心肺衰竭，旋於同年八月三十日（
              應為三十一日之誤載）晚上十一時許，於送醫之途中，終因急性之心
              肺衰竭而不治死亡。因以蔡添文有拘禁人犯職務之公務員，對於人犯
              施以凌虐，因而致人於死，判處有期徒刑捌年。鄭錦治有拘禁人犯職
              務之公務員，對於人犯施以凌虐，判處有期徒刑壹年，緩刑年。以
              上等情，業據本院調閱前揭偵、審卷宗查明屬實，並有該卷宗影本附
              卷可稽（該案件尚未確定，原本送還承審法院），亦堪信為真實。
        （三）其次，訴外人周文華前因涉犯竊盜等罪經檢察官指揮發送被告機關執
              行，臺灣臺東地方法院檢察署檢察官，曾以周文華涉犯刑法第二百七
              十七條第一項傷害罪嫌，而以八十六年度偵字第三五０九號案件對渠
              起訴，迄致目前最近之事實審法院即臺灣高等法院花蓮分院於九十二
              年二月十二日，以九十年度上更（一）字第八三號刑事判決，認周文
              華於八十六年八月二十八日上午十時許，經該所人犯管理員蔡添文之
              授意，共同基於傷害適於前一晚在義二舍九號舍房內與另一受刑人陳
              志民發生鬥毆之受刑人劉金銓之犯意聯絡，為達教示之目的，乃由蔡
              添文將經常違反所規之受刑人劉金銓（因前一晚違規鬥毆，甫經中央
              台施用腳鐐）帶出舍房，先命其做蛙跳、半蹲等消耗體力之處罰後，
              再將劉金銓帶進義二舍底端之大浴室內，令其在浴室內脫衣洗澡，旋
              即以另一雜役伍輝義（已歿）通知接聽電話為由隨之離去，而將劉金
              銓交予當時已在浴室內之雜役周文華看管、處理，周文華在蔡添文事
              先授意之情形下，隨即藉故與劉金銓發生爭吵，進而趁隙將本擬遵令
              洗澡而已卸去身上衣物之劉金銓，施以暴力按壓在地，繼而拉起劉金
              銓之腳鐐，持用早已備妥之椅板木條，毆擊劉金銓之腳底、四肢等處
              ，致使劉金銓當場受有左大腿股骨骨頸骨折、右大腿內側挫傷二０Ⅹ
              一０公分、左大腿外側挫傷二０Ⅹ一五公分、雙足挫傷各五Ⅹ五公分
              及兩膝挫瘀傷各二Ⅹ二公分等傷害後，管理員蔡添文始跚跚來遲，進
              入浴室內令周文華停止毆打，並指示周文華將劉金銓送回義二舍九號
              舍房。因以周文華共同傷害人之身體，判處有期徒刑拾月。以上等情
              ，有起訴書（本審卷第一宗第二十頁）、刑事判決書（本審卷第二宗
              第二八三頁）在卷可按，並據本院依職權調閱周文華全國前案紀錄表
              附卷可參（本審卷第二宗第二二八頁以下），自堪信為真實。
        （四）由上情以觀，被告機關人員林志昌、賴建安，確曾於八十六年八月二
              十七日晚間十一時許，在被告機關內凌虐劉金銓，已無疑義。至於被
              告機關人員蔡添文有無對劉金銓施以凌虐因而致人於死？鄭錦治有無
              對於劉金銓施以凌虐？周文華究竟有無傷害劉金銓？甚至因而致死？
              雖因刑事案件尚未判決確定，而有所疑義。惟要不能解劉金銓確於前
              揭時日受有臉部挫傷、左顳部硬腦膜下血腫、左頂部大腦瘀腫、左大
              腦下瘀腫、左下腹後膜腔瘀血、右下腹後腹膜腔瘀血、胸前左第四肋
              骨骨折、右第二、三、四肋骨骨折（肋骨骨折有可能係急求時所造成
              ，臺灣高等法院檢察署法醫中心鑑定書參照附在前揭相驗卷內第二一
              一頁第五行之陳述）、左大腿股骨骨頸骨折、右大腿內側挫傷二０×
              一０公分、左大腿外側挫傷二０×一五公分、雙足挫傷各五×五公分
              及四肢多處擦傷等傷害之事實，應屬灼然。
        （五）按監獄不論晝夜均應嚴密戒護。監獄應依警備、守衛、巡邏、管理、
              檢查等工作之性質，妥善部署，並遴選適當人員，擔任勤務，嚴密戒
              護，以防騷動、脫逃、自殺或鬥毆等事故之發生。受刑人罹疾病者，
              應由監獄醫師悉心診治，不得延誤，並作紀錄，以備查考。拒絕飲食
              ，經勸告仍不飲食而有生命之危險者，得由醫師施以強制營養。監獄
              行刑法第二十一條、第五十九條、監獄行刑法施行細則第二十八條、
              第七十一條第二項，分別定有明文。準此，被告機關人員即有依前揭
              法文執行職務之義務至明。
              １、本件被告機關人員林志昌、賴建安除有於前揭時、地，凌虐劉金
                  銓外之積極事由外，更甚者，被告機關亦未舉證證明，渠已不論
                  晝夜均應嚴密戒護並應依警備、守衛、巡邏、管理、檢查等工作
                  之性質，妥善部署，並遴選適當人員，擔任勤務，嚴密戒護，以
                  防本件劉金銓遭人毆打鬥毆事故之發生，是被告機關人員有怠於
                  執行職務已明。
              ２、再者，劉金銓所受前揭傷害其外傷甚多，並有骨折現象，有如前
                  述。是依其傷勢，被告機關人員，自難諉為不知，應屬灼然。而
                  於八十六年八月二十八日早上，劉金銓就有站立不穩之情形，無
                  法自已站立，偶而需經同房之受刑人黃啟光拖拉，始能站立，於
                  同日下午起劉金銓就無法站立行走之事實，此據黃啟光於偵查中
                  供承明確（前揭相驗卷宗第一百頁背面第七行以下、第一五四頁
                  背面倒倒數第二行以下）。被告機關就此，於八十六年八月三十
                  一日以前，並未將劉金銓延醫治療等情，亦據斯時衛生科代理科
                  長羅志玄於偵查中供承綦詳（前揭相驗卷第一五二頁背面倒數第
                  一行以下），此外，被告機關復未舉證，已依前揭法文規定，由
                  監獄醫師悉心診治，不得延誤，並作紀錄，以備查考，據以防止
                  劉金銓死亡。是被告機關人員據此，亦有怠於執行前揭法文所定
                  之職務甚明。
              ３、另劉金銓於前揭時、日，遭毆打後，即於八十六年八月二十八日
                  起，即拒絕進食，被告機關人員雖曾勸劉金銓進食，惟劉金銓仍
                  未進食，迄至同年八月三十一日止，幾乎沒有吃什麼東西等情，
                  已據黃啟光於八十六年八月三十一日向談話人林志昌陳述明確（
                  前揭相驗卷第十一頁倒數第一行以下）。是被告機關人員自應依
                  前揭監獄行刑法第五十九條規定，勸告劉金銓飲食。至於受刑人
                  雖曾經勸告而飲食，惟其飲食不足而仍有生命危險，亦得由醫師
                  施以強制營養，此揆其立法旨趣即明。本件劉金銓於拒絕飲食後
                  ，被告機關人員蔡添文、鄧幹英雖曾在刑事案件中供述曾勸告劉
                  金銓飲食，並經其飲用等語（前揭相驗卷第一０四頁第七行、第
                  一五一頁倒數第三行）。縱認前情屬實，劉金銓並因而有些微飲
                  用食物，惟劉金銓確因受有前揭傷害後食慾不振，三日不吃，相
                  繼引起心肺衰竭而死等情，已據臺灣高等法院檢察署法醫中心鑑
                  定明確，有鑑定書一份在卷可按（本審卷第一宗第十八頁）。本
                  件被告機關並未舉證證明，渠於劉金銓絕食後，曾依前揭法文規
                  定，由醫師施以強制營養之事實，是被告因此，自有怠於執行前
                  揭法文所定之職務灼然。
              ４、依上所述，原告主張被告機關所屬人員，有前揭怠於執行職務之
                  事實，應屬有據，被告此部分之辯解，自無可採。
    二、劉金銓於前揭時日死亡後，經送臺灣高等法院檢察署法醫中心鑑定，認定劉
        金銓係因死前曾耗費力氣後，頭部及身體受傷（腹部亦有外傷，內臟可能受
        毆），顱內出血，食慾不振，三日不吃，相繼引起心肺衰竭而死亡為原因，
        並據此認定：「死者劉金銓，男性，滿三十五歲，生前頭部受傷引起外傷性
        顱內出血，引起急性心肺衰竭死亡。」之結果等情，已有上開鑑定書在卷可
        按。由此可見，被告機關人員因怠於執行職務，於事前未能防止前揭鬥毆事
        件之發生，致生劉金銓受有上開傷害。於事後未能為劉金銓延醫而妥為治療
        ，並於絕食之際，亦未由醫師施以強制營養。終致因該等原因，而造成劉金
        銓死亡無訛，是本件原告機關人員前揭怠於職務之行使，核與劉金銓之死亡
        結果，為有相當因果關係，自屬明確。原告就此主張，應屬可採。被告機關
        此部分抗辯，尚屬乏據。是依前所言，原告主張被告機關應負國家賠償法第
        二條第二項後段之賠償責任，自屬有據。而被告機關既應依前揭法文，負擔
        國家賠償之責任，則原告其餘主張，有關同法文第二項前段國家賠償事實，
        即無庸再予以審究，附此說明。
    三、按私法自治，契約自由乃民事法律關係之重要原則。故當事人所訂立之私法
        契約，除有違反強制或禁止規定、有背於公共秩序或善良風俗、不依法定方
        式外，原則上即不容否認其效力。本件原告劉金銓曾於八十六年九月四日，
        以具領人名義，與被告代表人員沈煥然達成協議，並書立協議書內載：「茲
        因本人之子劉金銓在貴所服刑，不幸死亡，其原因正由台東地檢署依法偵辦
        中，泰源技能訓練所基於道義立場，致慰問金二百二十萬元正，本人具領之
        下，深覺貴所至表誠意，因此，除司法偵辦由檢察官偵辦外，今後對貴所無
        絲毫怨言，並對貴所不追究任何責任，惟恐口無憑，特立此據為證，此致臺
        灣泰源技能訓練所。」等語，原告乙○○業己具領前揭慰問金二百二十萬元
        等情，已見前述。依此就該協議書之性質、效力判斷如下：
        （一）按稱和解者，謂當事人約定，互相讓步，以終止爭執或防止爭執發生
              之契約，民法第七百三十六條，定有明文。由前揭協議書內容以觀，
              顯然締結兩造，係因劉金銓在被告機關內服刑，不幸死亡為事由，以
              一方給付他方二百二十萬元，他方對被告機關不追究任何責任，約定
              相互讓步而防止爭議發生所訂立之契約，核其性質，自屬和解契約自
              明。而該和解契約，原告復未舉證證明有何違反強制或禁止規定、有
              背於公共秩序或善良風俗、或不依法定方式，或該契約業經合法撤銷
              或解除之事實，是前揭和解契約自屬合法有效成立至明。至於該協議
              書依其格式觀之，核與國家賠償法施行細則第二十七條所規定之法定
              格式有違，自非屬於國家賠償法第十條所示之「協議書」，要無疑義
              ，附此指明。
        （二）１、至於前揭協議書，具名所簽定者，除以代表被告機關沈煥然外，
                  僅有原告乙○○而已，此有該協議書附卷可按。再觀該協議議書
                  全文可知：(1)協議書內容均未提及原告甲○○○係為該協議書之
                  締約一方。(2)在該協議書上，原告乙○○均未曾表示，係為原告
                  甲○○○代理人之旨，並以本人即原告甲○○○名義與原告締約
                  。由此可證，前揭協議書之效力，已不及於原告甲○○○甚明。
                  縱原告主張於前揭協議書締約當時，原告甲○○○曾在場等情屬
                  實。惟解釋契約，固須探求當事人立約時之真意，不能拘泥於契
                  約之文字，但契約文字業已表示當事人真意，無須別事探求者，
                  即不得反捨契約文字而更為曲解，最高法院著有十七年上字第一
                  一一八號判例可資參照。本件依前揭協議書之內容，顯已明確表
                  示當事人締約雙方究意係何人，揆之前揭判例意旨，被告機關即
                  不得反捨契約文字而更為曲解自明。是被告機關抗辯前揭協議書
                  對原告甲○○○亦發生效力，自無可採，應屬當然。至於被告機
                  關認定該協議書之締結他造，尚包含原告甲○○○等情，是否屬
                  意思表示有錯誤之範疇，並非本件所審究之範圍，附此說明。
              ２、再者，所謂「責任」依我國目前法制而言，係包括「行政責任」
                  、「民事責任」與「刑事責任」。各種責任之要件、效果，乃係
                  依其所據之法律規定所由生。本件原告乙○○依前揭協議書，已
                  具體表明對被告機關「不追究任何責任」等語，依前揭說明，並
                  揆之上開最高法院十七年上字第一一一八號判例意旨，顯已包括
                  不追究被告機關之民事責任，自無疑義。原告乙○○嗣後反捨契
                  約文字，舉其他事由，而更為曲解，自無可採。
        （三）合上所述，本件原告乙○○雖得向被告機關請求國家賠償，惟其嗣後
              既與被告機關書立上開協議書，被告機關復業已履行該協議內容，均
              見前述，是有關原告乙○○本件請求，已屬無據自明，被告依此所為
              抗辯，自屬有據。
    四、本件原告甲○○○主張被告應負國家賠償法第二條第二項後段之賠償責任，
        應屬有據，已見前述。故其請求被告機關賠償損害，於法自無不合，茲就原
        告甲○○○請求之各項金額，是否應予准許，分述如次：
        （一）殯葬費用部分：除原告甲○○○所提出所謂「對年功德」一萬八千元
              、「三年功德」二千元、「合」一千元（以上單據見本審卷第二宗
              第三０九頁），經核非屬必要費用，應予剔除外，其餘其所檢具有單
              據者，即靈塔進塔費用七萬三千五百元、自入殮功德起，至百日功德
              止之誦經費用七萬一千二百元，共計十四萬四千七百元（以上單據見
              本審卷第二宗第三０六頁至第三０九頁），經核尚屬於民間習俗所必
              需，無甚浪費舖張範圍，此部分請求，應屬有據，自應准許。至於逾
              前揭部分之請求，或未提出收據證明以實其說，或屬非必要費用，尚
              嫌乏據，不應准許。
        （二）扶養費用部分：原告甲○○○請求扶養費用為一十六萬九千三百九十
              三元，除為被告機關所不爭外（本審卷第二宗第一七一頁第八、九行
              、第二六九頁第三行），復經兩造依民事訴訟法第二百七十條之一規
              定為協議後，不為此項爭執（本審卷第二宗第三一九頁），是兩造自
              應受其拘束，本諸於處分權主義，原告甲○○○此部分請求，自屬有
              據，應予准許。
        （三）精神慰撫金部分：原告甲○○○為劉金銓之母，因劉金銓之死亡，本
              諸於倫常親情，其精神上自受有痛苦，是其依民法第一百九十四條規
              定請求非財產上損害賠償，自為法所許可。本件原告甲○○○目前並
              無工作，教育程度為國小（本審卷第二宗第三０一頁），依其九十一
              、九十二年度綜合所得資料及財產資料，顯示渠尚有房、地各一筆，
              及在郵局內有存款等情，業據其陳述明確，並有上開財產資料附卷可
              憑（本審卷第二宗第二０一頁），而被告則屬國家機關，惟劉金銓本
              人則係因案入監服刑，顯見其素行非良，嗣因故死亡等情，有如上述
              ，本院審酌上開一切情況，並參酌原告甲○○○尚有其他子女劉翰陵
              等五人，此有繼承系統表在卷可參（本審卷第二宗第三０四頁），認
              原告請求非財上損害一百萬元之範圍內，應屬適當，至於逾此部分之
              請求，則不應准許。
肆、綜上所述，原告甲○○○依前揭法文，於請求被告機關賠償一百三十一萬四千零
    九十三元，及自起訴狀繕本送達至被告翌日（即八十八年八月二十六日）起至清
    償日止，按週年利率百分之五計算之法定遲延利息範圍內，為有理由，應予准許
    ，逾此範圍所為請求及原告乙○○之請求，為無理由，應予駁回。
伍、原告甲○○○及被告陳明分別陳明願供擔保，聲請宣告假執行或免為假執行，經
    核原告甲○○○勝訴部分，合於法律規定，爰分別酌定相當之擔保金額宣告之；
    至於原告乙○○假執行之聲請及原告甲○○○其餘假執行之聲請，因訴之駁回而
    失所依據，不予准許。
陸、兩造其餘攻擊防禦方法及所提出之各項證據資料，經審酌後，因與本件判決之基
    礎無涉，且不影響判決結果，未予逐一論述，併此敘明。
柒、據上論結，本件原告之訴為一部有理由，一部無理由，依民事訴訟法第第七十九
    條、第八十五條第一項但書、第三百九十條第二項、第三百九十二條，判決如主
    文。
中　　　華　　　民　　　國　　九十四　　年　　　一　　　月　　　七　　　日
                                        臺灣臺東地方法院民事庭
~B法　　　官　王漢章
右為正本係照原本作成。
如對本判決上訴須於判決送達後廿日內向本院提出上訴狀（需附繕本）。
「切勿逕送上級法院」。
中　　　華　　　民　　　國　　九十四　　年　　　一　　　月　　　十　　　日
~B法院書記官　王希文
